【裁判字號】    95,家上,25
【裁判日期】    951031
【裁判案由】    離婚
【裁判全文】
臺灣高等法院高雄分院民事判決          95年度家上字第25號
上  訴  人  丁○○
被上訴人    乙○○
訴訟代理人  丙○○
            甲○○
上列當事人間請求離婚事件，上訴人對於民國94年11月23日臺灣
高雄地方法院94年度婚字第319 號第一審判決提起上訴，本院於
95年10月25日言詞辯論終結，判決如下：
    主  文
上訴駁回。
第二審訴訟費用由上訴人負擔。
    事實及理由
一、上訴人經合法通知，無正當理由未於言詞辯論期日到場，核
    無民事訴訟法第386 條各款所列情形，爰依被上訴人聲請，
    由其一造辯論而為判決。
二、被上訴人起訴主張：被上訴人於民國91年8 月2 日與大陸女
    子即上訴人在大陸地區瀋陽市結婚，兩造約定婚後來臺同居
    。被上訴人於返臺後，即依法辦理結婚登記，並向內政部入
    出境管理局申請上訴人來臺定居，嗣上訴人亦於91年9 月間
    ，來臺與被上訴人共同生活。詎來臺未滿1 個月，上訴人即
    以甚難適應臺灣生活為由，於同年10月1 日自行返回大陸，
    迄今未再來臺。被上訴人雖曾於94年3 月1 日前往大陸之上
    訴人住處找尋上訴人，然上訴人明確向被上訴人表示無法再
    繼續共同生活，不願再度來臺，並要求被上訴人簽立離婚協
    議書，同意離婚。上訴人既無意再來臺與被上訴人履行夫妻
    同居之義務，迄今已有多年，兩造婚姻早已名存實亡，爰依
    民法第1052條第2 項之規定，聲明求為判決：請准被上訴人
    與上訴人離婚。
三、上訴人未於原審言詞辯論期日到場，亦未提出書狀作何陳述
    或聲明，惟於本院提出書狀陳述則以：因被上訴人係船員，
    長年在外跑船，兩造婚後上訴人前往臺灣居住1 個月左右，
    因被上訴人又欲前往模里西斯跑船，遂向上訴人詐稱先回瀋
    陽等候，俟被上訴人船員合約期滿，再申請上訴人可以永久
    在臺居留，上訴人不知有詐，即返回瀋陽等候被上訴人。嗣
    被上訴人於94年2 月28日突至瀋陽要求上訴人辦理假離婚協
    議，並稱如此其戶籍方不至於遭臺灣政府註銷，上訴人不疑
    有他，乃於同年3 月1 日簽署離婚協議書，並自行簽下二位
    證人即其兄嫂李志新及郭彩云之姓名，並向渠二人借印章蓋
    印，二位證人均不知此事，足見該離婚協議係屬虛偽。故並
    非上訴人不想赴臺與被上訴人同居，而係遭被上訴人欺騙始
    返回大陸並簽下該離婚協議書，上訴人不同意離婚，如被上
    訴人要離婚，必須給付上訴人生活費、經濟補償費及精神慰
    撫金共50萬元美金等語，資為抗辯。
四、原審判決准兩造離婚。上訴人不服，提起上訴，於本院聲明
    ：(一)原判決廢棄。(二)駁回被上訴人在第一審之訴。被上訴人
    則聲明上訴駁回。
五、兩造對下列事項不予爭執，並有被上訴人戶籍謄本（原審卷
    第8 頁）、中華人民共和國遼寧誠信公證處公證書（原審卷
    第10-11 頁）、財團法人海峽交流基金會出具之證明書（原
    審卷第9 頁）、離婚協議書（原審卷第12頁）、內政部警政
    署入出境管理局函及該函所附之大陸地區人民進入台灣地區
    旅行證申請書及入出國日期證明書（原審卷第17-21 頁）等
    件附卷可稽，堪信為真實：
  (一)兩造於91年8月2日在大陸地區遼寧省瀋陽市登記結婚。
  (二)兩造結婚後，被上訴人曾申請上訴人來臺。嗣上訴人於91年
    9 月14日來台，其來臺住址係登載被上訴人位於高雄市○○
    區○○路68號14樓之住處。嗣上訴人於91年10月1 日離臺返
    回大陸。
  (三)兩造於民國94年3月1日在大陸簽立離婚協議書。
六、兩造之爭點：
  (一)上訴人是否受被上訴人之詐騙始返回大陸居住？又受被上訴
    人之詐騙而簽署離婚協議書？
  (二)兩造有無難以維持婚姻之重大事由？被上訴人有無可歸責之
    事由？被上訴人依民法第1052條第2 項之規定請求判決離婚
    ，有無理由？
七、上訴人是否受被上訴人之詐騙始返回大陸居住？又受被上訴
    人之詐騙而簽署離婚協議書？
  (一)按兩造於婚後，被上訴人確曾於91年8 月間申請上訴人以探
    親名義來臺，且來臺地址係登載被上訴人位於高雄市○○區
    ○○路68號14樓之住處，而上訴人亦於91年9 月14日進入臺
    灣地區之事實，此有內政部警政署入出境管理局94年4 月1
    日境信冉字第09410156120 號函所附大陸地區人民進入臺灣
    地區旅行證申請書及上訴人入出國日期證明書各1 份在卷可
    稽（原審卷第19頁、第18頁），且證人即被上訴人之之胞妹
    丙○○亦到院證稱：「兩造結婚後，我有與兩造同住，被告
    婚後來臺與原告同住金鼎路處所，時間約一個多月」等語（
    原審卷第27頁）。足徵被上訴人主張兩造婚後約定上訴人應
    至臺灣與被上訴人同居且共同生活等情，堪予採信。
  (二)查上訴人雖於91年9 月14日來臺，惟嗣後隨即於91年10月1
    日出境，其後即未有任何入境紀錄之事實，亦有上開上訴人
    入出國日期證明書可按。另被上訴人主張上訴人於離臺後，
    即拒絕再度來臺，被上訴人於94年3 月間前往大陸瀋陽市要
    求上訴人再度來臺與被上訴人共同生活，惟遭上訴人拒絕，
    上訴人並要求被上訴人簽署離婚協議書等情，亦據被上訴人
    提出兩造之離婚協議書1 紙在卷可資參憑（原審卷第12頁）
    ，且證人丙○○亦證稱：「兩造相處時沒有爭執，但被告（
    即上訴人）有表示她無法適應臺灣的生活，有向原告（即被
    上訴人）表示她要回大陸。被告回大陸後，原告在今年（即
    94 年）3月1 日有去大陸找被告，被告還是不願回臺灣」等
    語（原審卷第27頁），核與被上訴人主張之事實一致。上訴
    人雖以書狀辯稱：伊係受被上訴人詐騙以為被上訴人要跑船
    ，始先返回大陸瀋陽等候，並非自願離臺，且簽署離婚協議
    書亦係遭被上訴人詐騙，該離婚協議書上證人李志新及郭彩
    云之簽名，均係上訴人所為，並由上訴人向渠二人借用印章
    蓋印，該二位證人均不知此事，故該離婚協議書亦屬虛偽云
    云，固據提出署名「李志新」及「郭彩云」之「證實資料」
    2 紙及「材料補充」1 紙為證（本院卷第20-21 頁、第101
    頁）。惟署名「李志新」及「郭彩云」之人，是否確實為兩
    造離婚協議書上之證人李志新及郭彩云，未據上訴人舉證以
    實所說，尚難以該署名「李志新」及「郭彩云」之人所提出
    之文書即率爾認定上訴人之上開抗辯為真。此外，上訴人復
    未舉證證明其如何遭受被上訴人之詐騙，始返回大陸居住及
    簽署離婚協議書之事實，自難採信。應認被上訴人主張上訴
    人並無不履行同居義務之正當理由等情，堪認為真實。
八、兩造有無難以維持婚姻之重大事由？被上訴人有無可歸責之
    事由？被上訴人依民法第1052條第2 項之規定請求判決離婚
    ，有無理由？
  (一)按民法第1052條第2 項所稱「有前項以外之重大事由，難以
    維持婚姻者」，係抽象的、概括的離婚事由，此乃緣於74年
    修正民法親屬編時，為因應實際需要，參酌各國立法例，導
    入破綻主義思想所增設。但其事由應由夫妻一方負責者，僅
    他方得請求離婚，是其所採者為消極破綻主義精神，非積極
    破綻主義。關於「難以維持婚姻之重大事由」，係以婚姻是
    否已生破綻而無回復之希望為其判斷之標準。而婚姻是否已
    生破綻無回復之希望，則應依客觀之標準，即難以維持婚姻
    之事實，是否已達於倘處於同一境況，任何人均將喪失維持
    婚姻意欲之程度而定。至於同條項但書所規定「難以維持婚
    姻之重大事由應由夫妻之一方負責者，僅他方得請求離婚」
    ，即係採消極破綻主義，故夫或妻依此規定請求離婚，必須
    有同條第1 項所列10款以外可歸責於妻或夫之事由，且其事
    由甚為重大，已達難以維持婚姻之程度，始足當之。最高法
    院94年度台上字第2059號及87年度台上字第3023號判決意旨
    分別足資參照。
  (二)經查，上訴人既自91年10月1 日後，即未再來臺與被上訴人
    共同生活，又無不能同居之正當理由，兩造迄今已分居逾4
    年，則任何人同處被上訴人此一情況，均將喪失維持婚姻之
    意願。況上訴人既已逾4 年未來臺，而被上訴人在此情形下
    ，亦提起本件離婚之訴，足見兩造在主觀上均無維持婚姻之
    意欲，故兩造之婚姻顯已生破綻而無回復之可能，且本院認
    兩造間婚姻所生上開無法回復破綻之原因，係因上訴人無正
    當理由拒絕來臺與被上訴人同居所致，自屬可歸責於上訴人
    。從而，被上訴人依據民法第1052條第2 項規定，請准與上
    訴人離婚，自屬可採。至上訴人辯稱：伊不同意離婚，如被
    上訴人要離婚，必須給付上訴人生活費、經濟補償費及精神
    慰撫金共50萬元美金云云，則屬無據，不足採信。
九、綜上所述，本件被上訴人主張兩造之婚姻顯已生破綻而無回
    復之可能，且兩造間婚姻所生上開無法回復破綻之原因，係
    屬可歸責於上訴人等情，係屬可採。從而，被上訴人本於民
    法第1052條第2 項規定，請求與上訴人離婚，為有理由，應
    予准許。原審判准被上訴人與上訴人離婚，於法並無違誤。
    上訴意旨指摘原判決不當，求予廢棄改判，為無理由，應予
    駁回其上訴。
據上論結，本件上訴為無理由，依民事訴訟法第449 條第1 項、
第78條、第463 條、第385 條第1 項前段，判決如主文。
中    華    民    國    95    年    10    月    31    日
                            民事第三庭
                                審判長法官      張國彬
                                法      官      吳登輝
                                法      官      楊富強
以上正本證明與原本無異。
如對本判決上訴，須於判決送達後20日內向本院提出上訴狀，其
未表明上訴理由者，應於上訴後20日內向本院提出上訴理由書（
均須按他造當事人之人數附繕本）。上訴時應提出委任律師或具
有律師資格之人之委任狀，並依附註條文規定辦理。
中    華    民    國    95    年    10    月    31    日
                                書  記  官      劉博文
附註：
民事訴訟法第466 條之1 ：
對於第二審判決上訴，上訴人應委任律師為訴訟代理人，但上訴
人或其法定代理人具有律師資格者，不在此限。
上訴人之配偶、三親等內之血親、二親等內之姻親，或上訴人為
法人、中央或地方機關時，其所屬專任人員具有律師資格並經法
院認適當者，亦得為第三審訴訟代理人。第1 項但書及第2 項情
形，應於提起上訴或委任時釋明之。


司法院資訊處製作；財團法人民間司法改革基金會備份。
